【裁判字號】    98,上訴,194
【裁判日期】    981027
【裁判案由】    業務侵占等
【裁判全文】
臺灣高等法院花蓮分院刑事判決         98年度上訴字第194號
上  訴  人  臺灣地方法院檢察署檢察官
上  訴  人
即  被  告  甲○○
上列上訴人因業務侵占等案件，不服臺灣花蓮地方法院97年度訴
字第73號中華民國98年5月21日第一審判決（起訴案號：臺灣花
蓮地方法院檢察署97年度偵字第99、426號），提起上訴，本院
判決如下：
    主  文
上訴駁回。
被告所處之刑，應減為有期徒刑貳月及壹月拾伍日，應執行有期
徒刑月，如易科罰金，以新臺幣壹仟元折算壹日。
    理  由
一、檢察官起訴被告甲○○擔任澧昇養殖公司總經理，卻從該公
    司向合作金庫借款9百萬元原款項所領得之300萬元，侵占2,
    424,282元，並且以協助辦理股東吳文郁退股的機會，向公
    司詐騙取得10萬元，再偽造支票背面之背書，分別涉有業務
    侵占以及詐欺、偽造文書等罪。原審就侵占部分判無罪，就
    詐欺以及偽造文書部分分別判處有期徒刑4月、3月，並定應
    執行刑6月，得易科罰金。被告就有罪部分上訴，檢察官就
    無罪部分上訴。
二、本案經本院審理結果，認第一審判決就業務侵占罪部分判決
    被告無罪，另依刑法第339條第1項、第216條、第210條判處
    被告罪刑，認事用法，均無違誤，量刑亦稱允當，應予維持
    ，並引用如附件第一審判決書記載之證據及理由。另應依中
    華民國96年罪犯減刑條例第2條第1項第3款減刑，並補充理
    由如下。
三、檢察官再以被告始終無法提出被告使用款項流向的原始憑證
    、也沒有依照合資契約書，提出所有支出憑證以供核銷、被
    告確實是擅自領走300萬元款項、被告在偵審查中始終無法
    提出支出憑證為理由提起上訴。然查：
（一）澧昇公司所經營的養殖事業，原本確實是由被告所創立經
      營，之後因為資金缺乏，因此吳文郁、乙○○等人紛紛入
      股參加經營。但由於公司仍然缺乏資金，而該事業仍然必
      須依賴被告的能力方可繼續經營，因此於94年8月20日該
      公司創立會會議紀錄(偵他167卷頁3)，決議以李建興(即
      李勝寬)之名義向合作金庫借款900萬元，並選任乙○○為
      董事長，被告甲○○為總經理。該公司隨即以李勝寬為借
      款人，分別於94年12月20日向合作金庫借款600萬元，於
      95年1月3日再借300萬元，有借據為證(偵他167卷頁10以
      下)。則從該撥款之程序可知，借款人都是股東之一的李
      勝寬，則李勝寬在原審證稱600萬元撥款時有收到通知(原
      審卷頁133)。既然合作金庫核撥款項時，會先通知李勝寬
      ，則第2次撥款時，也應該會依照銀行標準作業程序通知
      李勝寬，因此李勝寬證稱第2次核撥沒有通知，顯然與銀
      行作業不合，未可採信。況且當初借款的款項就是9百萬
      元，會議是由乙○○主持，李勝寬也參加會議，豈有可能
      不知，再者兩筆款項核撥日期相差不到15天，都是該公司
      經營上急需使用的款項，身為董事長之乙○○豈可諉為不
      知。乙○○以及李勝寬等人既然知道款項已經核撥，豈有
      於事後諉為不知，而指摘被告擅自侵占款項。
（二）尤其，95年8月1日被告與乙○○、鄭振國、李勝寬等共7
      人簽訂合資契約書(偵他167卷頁6)，共同投資經營該企業
      。契約書中對於所有股東的權益事項一一詳細規定，也要
      求被告出面處理吳文郁退股事宜，甚至約定所有股東都必
      須在95年8月2日前繳納所有股款。但在契約書中隻字未提
      借款9百萬元款項不清的事情，也沒有提到被告所領得的3
      百萬元支用情形。從95年1月撥款到8月1日有長達7個月的
      時間，董事長一職一直到由乙○○擔任，如果該3百萬元
      款項沒有合法支用，乙○○豈能諉為不知。況如前所述，
      乙○○等人從一開始就知道借款的款項是9百萬元，縱使
      是只有其中3百萬元的款項，也都比許多股東出資的款項
      高出甚多，則在長達8個月的時間裡，身為董事長之乙○
      ○豈有可能不知，任由被告隨意支用。
（三）之後，由於被告經營不善，於95年10月1日澧昇公司召開
      會議，由鄭振國主持，該次會議被告以及其妻張書語因無
      法連絡，均未出席。股東會議計算公司需求資金共4,821,
      000元，該資金問題討論除了由各股東出資外，並無其他
      因應的方法。而且當天會議還討論被告擅自挪用漁場資金
      ，決議移送法辦，並解除被告總經理職務之事。另外還決
      議組織扁平化，僅由教授主持營運，配屬1名雜務協助處
      理。有該會議紀錄附卷可參(偵交查188卷頁24以下)。而
      在此之前，被告既然擔任總經理，理應有清楚的帳冊可供
      移交，也應該將所有支出憑證一一保留，以供查核。經原
      審法官諭知後，被告在原審審理中提出公司成立經過，股
      權變動，股權結構、支出明細表、現金帳，一信帳戶交易
      明細表等資料(原審卷頁48以下)，但是並沒有任何的支出
      憑證。被告在原審陳述支出款項的流向時(原審卷頁87)，
      被告雖然記得款項的流向，但都很籠統，例如油漆款項，
      付給許多人，但都不記得付給誰，又說因為向太太張書語
      借很多錢，所以領錢還太太等語。對於所負責之業務顯然
      未盡職責，但是被告在偵查中已經提出相當詳細的支出明
      細表及單據(偵交查52卷頁117以下)，被告與告訴人乙○
      ○並且約定於96年10月22日攜帶所有帳冊進行核對(偵交
      查52卷頁157 )，雙方在當天進行對帳，有些確實有支出
      ，有些無法確定(偵交查52卷頁170)。則雖然被告無法清
      楚釐清帳簿支出的所有情形，但是確實有公司款項的支出
      無誤。此由吳文郁請領工程款300萬元部分，被告在另案
      的告訴狀中(原審卷頁68)，表示被告原本已經準備150萬
      元的工程款，但是與楊增基等人見面時，認為要給200萬
      元，雙方發生爭執。顯見在被告擔任總經理期間，確實因
      為工程款項不清，而與他人發生爭執，甚至於與股東發生
      爭執，則既然工程款產生爭議，自難期待被告能保有完整
      的支出憑證。
（四）再者，澧昇公司並不是沒有帳冊，依照現金帳之記載(偵
      交查52卷頁27)，該公司於94年12月23日進帳430萬元，到
      95年5月2日餘額為77,860元。另外一本從51頁起的現金帳
      ，記載94年12月26日起有零用金收入1百萬元，然後有非
      常詳細的支出記載，到95年8月23日透支39,342元。緊接
      著移入第2冊，於95年8月23日收入零用金18萬元，到96年
      2月15日還有餘額353,190元。足認澧昇公司由於被告不善
      經營，帳冊不清，導致虧損連連，但這不能率行認定被告
      將款項侵占入己。事實上，告訴人李建興在告訴之初，也
      不確定被告侵占之金額（偵交查52卷頁4），之後才主張
      被告侵占的款項就是貸款的300萬元(偵交查52卷頁74) ，
      足證告訴人也沒有足夠的確證，證明被告侵占款項。自不
      能以被告經營不善，導致公司虧損連連，即認定被告有何
      侵占款項之犯行。
（五）從而，原審為被告無罪之諭知，並無違誤，檢察官之上訴
      為無理由，應予駁回。
四、被告就協助辦理吳文郁退股事宜，經原審判處徒刑部分，被
    告則以當時圓滿完成公司交代之任務，以1百零5萬元之金額
    處理吳文郁退股事宜，當時是吳文郁將30萬元款項退還給被
    告，被告並沒有侵占款項、偽造文書等理由提起上訴。經查
    ：
（一）告訴人在書狀(偵他537卷頁2)中記載95年8月19日被告回
      報與吳文郁達成協議，以135萬元退股，公司於同日交付8
      張支票給被告。告訴狀所附支票影本，編號52、54、55三
      張支票旁邊都有註明「吳文郁95/8/19」，編號57、51、5
      8旁邊則註明是「劉國權」。編號56金額20萬元支票，旁
      邊則註明「吳文郁95/8/15」。另外一張編號59金額是15
      萬元，存根聯記載的發票日是95年8月21日。乙○○在偵
      查中證稱:8張支票是於95年8月19日當天在豐濱一起開出
      交給甲○○(偵交查188卷頁136、180)。而且8張支票，除
      了缺編號53之外，其餘都是連號，編號51、52、54、55、
      56五張支票面額都是20萬元。發票日從95年9月30日起每
      隔2個月付20萬元，一直到96年5月31日。編號57、58兩張
      支票，金額都是10萬元，發票日原本是96年6月30日、7
      月31日，之後改為95年8月31日、10月31日。最後1張編號
      59號支票，金額是15萬元，發票日為96年7月31日。發票
      日的記載與存根聯也都相符，有存根聯附卷為證(偵交查
      188卷頁185以下)，並有系爭支票之正反面影本(偵交查18
      8卷頁81以下)、提示人資料附卷可證(偵交查188卷頁109)
      。足可認定被告當時向公司回報吳文郁退股的金額確實是
      135萬元，澧昇公司因此一次開出8張支票，共計135萬元
      ，交由被告轉交吳文郁。
（二）然而吳文郁實際上只收到105萬元，其中3張支票共計30萬
      元的支票由被告取走，其中20萬元交給陳桂玉，10萬元被
      告則陳稱是交給另外一位綽號阿龍之人。其中陳桂玉證稱
      :原本吳文郁要求退股給180萬元，之後雙方同意135萬元
      ，我有從被告處收到20萬元，就是一張支票(原審卷頁126
      )。但是否另外還有一位幫助協調的人，陳桂玉證稱:我有
      從被告處收到20萬元，就是一張支票，並沒有30萬元，並
      沒有另外一位幫忙協調的人(原審卷頁126)。而被告卻又
      遲遲無法提出綽號阿龍者的真實姓名，顯見該10萬元的款
      項確實是遭被告自行取走。
（三）而澧昇公司董事長乙○○在原稱：入股時，正好吳文郁要
      退股，就請被告處理，當時1股10萬元，一共是100萬元，
      這是公司的決議，於是請被告處理退款的事情，被告回報
      說吳文郁要135萬元，同意後便開了8張支票，後來被告拿
      出契約後，才知道只有105萬元，被告電話改來改去，也
      不知道還有一個協調人陳桂玉(原審卷頁117)。則公司董
      事長既然不知道有仲介費用之事，被告卻向公司誆稱10萬
      元也是退股金額，顯有詐欺取財之犯行。
（四）至於被告一再辯稱支票上的背書是蓋用吳文郁交由其保管
      的印章，然查吳文郁均否認其情，並經判決無罪確定在案
      ，原審判決亦已詳述理由，被告所辯，自不足採。
（五）從而，被告之上訴為無理由，應予駁回。
五、據上論結，應依刑事訴訟法第373條、第368條，中華民國96
    年罪犯減刑條例第2條第1項第3款、第9條、第10條，判決如
    主文。
本案經檢察官朱秋菊到庭執行職務。
中    華    民    國    98    年    10    月    27    日
                   刑事庭審判長法  官  何方興
                               法  官  林碧玲
                               法  官  賴淳良
以上正本證明與原本無異。
如不服本判決偽造文書部分，應於收受送達後10日內向本院提出
上訴書狀，其未敘述理由者，並得於提起上訴狀後10日內向本院
補提理由書（均須按他造當事人之人數附繕本）「切勿逕送上級
法院」。
告訴人或被害人如對於本判決偽造文書不服者，應具備理由請求
檢察官上訴，其上訴期間之計算係以檢察官收受判決正本之日期
為準。
其餘不得上訴。
中    華    民    國    98    年    10    月    27    日
                               書記官  邱廣譽
附件
臺灣花蓮地方法院刑事判決                 97年度訴字第73號
公  訴  人  臺灣花蓮地方法院檢察署檢察官
被      告  甲○○  男  44歲（民國○○年○○月○日生）
                    身分證統一編號：Ｚ000000000號
                    住臺北縣三峽鎮○○街56巷4號1樓
            吳文郁  男  56歲（民國○○年○月○日生）
                    身分證統一編號：Ｚ000000000號
                    住花蓮縣新城鄉○里村○里○街23號
                    居花蓮縣花蓮市○○路466號
上列被告等因業務侵占等案件，經檢察官提起公訴（97年度偵字
第99號、第426號），本院判決如下：
    主  文
甲○○意圖為自己不法之所有，以詐術使人將本人之物交付，處
有期徒刑肆月，如易科罰金，以新臺幣壹仟元折算壹日；又行使
偽造私文書，足以生損害於他人，處有期徒刑月，如易科罰金
，以新臺幣壹仟元折算壹日。應執行有期徒刑陸月，如易科罰金
，以新臺幣壹仟元折算壹日。
甲○○被訴業務侵占部分無罪。
吳文郁無罪。
    事  實
一、甲○○於民國92年間起在花蓮縣豐濱鄉巷口村石梯灣6之6號
    成立澧昇養殖場，迨至94年間澧昇養殖場已有吳文郁、乙○
    ○、林允長、李建興（原名李寬勝）等多名合夥股東。嗣澧
    昇養殖場更於95年8月11 日轉為成立澧昇生物科技股份有限
    公司（以下簡稱澧昇公司）。其間因合夥股東吳文郁（持有
    10股）已不願再參與投資，而向澧昇公司表達退股之意，甲
    ○○等人即於95年8月1日準備成立澧昇公司而簽訂之合資契
    約書中，推由甲○○出面處理吳文郁退股事宜。因當時吳文
    郁要求退股金額為新臺幣（下同）180 萬元，澧昇公司與甲
    ○○均認過高，故甲○○為求能順利與吳文郁達成退股協議
    ，遂請2 人均熟識之陳桂玉出面共同協調。嗣經陳桂玉居中
    協調結果，達成吳文郁以105萬元退股，甲○○則須支付 20
    萬元予陳桂玉作為協調費用之協議，甲○○並與吳文郁簽訂
    股份買賣契約書為憑。惟甲○○明知吳文郁退股金額僅 105
    萬元，陳桂玉之協調費用為20萬元，竟基於意圖為自己不法
    所有及行使偽造私文書之犯意，先於95年8 月間向澧昇公司
    董事長乙○○佯稱吳文郁之退股金額總共為135 萬元，致澧
    昇公司陷於錯誤，而95年8月19日及同年月21 日，開立如附
    表所示之支票8張（以下依票號簡稱51號、52號、54號、 55
    號、56號、57號、58號、59號支票）交甲○○，甲○○則將
    其中52號、54號、55號、56號、57號、59號等6 張支票（合
    計金額105萬元）交付吳文郁、將51 號支票交付陳桂玉，分
    別作為支付吳文郁退股及陳桂玉協調費用金額外，另將58號
    支票，於95年8月21日後至95年10月31 日間某日，在票據背
    面未經吳文郁之同意，盜用吳文郁前留置於澧昇養殖場之印
    章而偽造吳文郁背書，用以表示吳文郁對該支票負擔保付款
    之意之私文書，並持以向詹淯翔調現10萬元而行使，致詹淯
    翔誤該支票為吳文郁真正背書而加以收受，並交付現金10萬
    元予甲○○花用，足以生損害於吳文郁。嗣經乙○○等人發
    現上開股份買賣契約書記載吳文郁僅退股105 萬元而查知上
    情，並就其中56號、59號支票向本院聲請假處分確定。
二、案經澧昇公司訴由臺灣花蓮地方法院檢察署檢察官偵查起訴
    。
    理  由
甲、有罪部分：
壹、證據能力部分：按被告以外之人於審判外之言詞或書面陳述
    ，除法律有規定者外，不得作為證據。又被告以外之人於審
    判外之陳述，經當事人於審判程序同意作為證據，法院審酌
    該言詞陳述或書面陳述作成時之情況，認為適當者，亦得為
    證據。當事人、代理人或辯護人於法院調查證據時，知有第
    159條第1項不得為證據之情形，而未於言詞辯論終結前聲明
    異議者，視為有前項之同意，刑事訴訟法第159條第1項、第
    159條之5分別定有明文。查被告於本院準備程序中對於告訴
    人李建興、證人林允長、乙○○、鄭振國、詹淯翔、吳一雄
    、林秀琴、李裕隆、林國祥、林鄭美子於檢察事務官、檢察
    官偵查中時證述之證據能力均未加以爭執，參諸上開規定，
    本院認前揭證述均具有證據能力。又本案認定事實所引用之
    本件卷證所有文書證據，檢察官及被告亦未主張排除前開書
    證之證據能力，本院審酌前開書證並無不得作為證據之情形
    ，是上開證據亦均認為有證據能力，合先敘明。
貳、實體部分：
一、訊據被告甲○○固坦承確有於95年間因合夥股東即被告吳文
    郁表達退股之意，而代表澧昇公司出面處理被告吳文郁退股
    事宜。因當時被告吳文郁要求退股金額過高，為能順利達成
    退股金額協議，遂請2 人均熟識之證人陳桂玉出面共同協調
    。經證人陳桂玉居中協調結果，達成被告吳文郁以105 萬元
    退股，且被告甲○○並支付20萬元予陳桂玉作為協調費用。
    嗣並向澧昇公司陳報被告吳文郁之退股金額為135 萬元而取
    得澧昇公司所開立之前揭8紙支票，並將其中52號、54號、5
    5號、56號、57號、59號等6張支票交付吳文郁、將51號支票
    交付證人陳桂玉，另將58號支票，於95年8月21日後至95年1
    0月31 日間某日，在票據背面蓋用被告吳文郁留存在澧昇公
    司之印章為背書後交證人詹淯翔調現10萬元等情，惟矢口否
    認有何詐欺及偽造私文書之犯行，辯稱：因為當時伊仍係澧
    昇公司總經理，受澧昇公司委託處理股東吳文郁退股事宜，
    而澧昇養殖場當初成立時，公司股東就有將印章放在公司，
    便利公司處理事務，故伊才將被告吳文郁留存在澧昇公司的
    印章蓋用在58號支票上，且該支票也是在向詹淯翔調現10萬
    元後，交給一同參與協調綽號「阿龍」之人，因此處理被告
    吳文郁退股事宜總計為135 萬元無誤，並無詐欺及偽造私文
    書之犯行云云。惟查：
    (一)被告甲○○自92年間起即成立澧昇養殖場，迨至94年間澧
      昇養殖場已有被告吳文郁、證人乙○○、案外人林允長、
      李建興等多名合夥股東，嗣澧昇養殖場於95年8月11 日則
      轉為澧昇公司。其間因合夥股東吳文郁已不願再參與投資
      ，向澧昇公司表達退股之意，而由被告甲○○代表澧昇公
      司出面處理被告吳文郁退股事宜。當時為求能順利達成退
      股協議，被告甲○○遂請2 人均熟識之證人陳桂玉出面共
      同協調結果，達成被告吳文郁以105 萬元退股，被告甲○
      ○並支付20萬元予陳桂玉作為協調費用之協議，被告甲○
      ○並據此向澧昇公司取得如附表所示之支票8 張，並將其
      中52號、54號、55號、56號、57號、59號等6 張支票交付
      被告吳文郁、將51號支票交付證人陳桂玉，另將58號支票
      ，於95年8月21日後至95年10月31 日間某日，蓋用被告吳
      文郁印章背書後，交證人詹淯翔調現10萬元等情，除為被
      告甲○○供承在卷外，核與證人乙○○於偵查中、本院審
      理時、證人詹淯翔於偵查中、證人陳桂玉於本院審理時所
      證述之情節相符，復有上揭支票、支票存根影本各8 張、
      股份買賣契約書、合資契約書、澧昇公司營利事業登記證
      、澧昇養殖場股權結構表各1 份在卷可稽，並經本院依職
      權調取本院96年度執全字第256 號全卷查核無訛，自堪認
      定。
    (二)而前揭8張支票，其中51號、55號、57號3紙支票係證人陳
      桂玉提示兌現；52號支票則為被告吳文郁交付予其兄證人
      吳一雄提示兌現；54號支票則係被告吳文郁交證人林秀琴
      轉存於證人林秀琴之子證人李裕隆帳戶而提示兌現；56號
      、59號支票則為本院向被告吳文郁執行假處分在案；58號
      支票則係被告甲○○自行蓋用被告吳文郁留存澧昇公司之
      印章背書後，交證人詹淯翔使用交林國祥後，由證人林國
      祥之妻證人林鄭美子提示兌現，被告甲○○則為證人詹淯
      翔妻之親舅舅等情，為證人陳桂玉於本院、證人吳一雄、
      林秀琴、李裕隆、詹淯翔、林國祥、林鄭美子於偵查中分
      別證述甚詳（參本院卷第130頁、交查188號卷第126 頁、
      第128頁、第129頁、第133頁、第196頁），且有有限責任
      花蓮第一信用合作社96年9月29日花一信總字第503號函、
      臺灣郵政股份有限公司花蓮郵局96年10月2日行字第09650
      90314號函附提示人資料在卷可稽（參交查188號第108 頁
      、第112頁）及本院96年度執全字第256號民事執行全卷可
      按，自亦堪認定。
    (三)證人陳桂玉於本院審理到庭結證稱：伊確曾幫被告甲○○
      、吳文郁協調退股事宜當中間人，除了伊以外沒有其他中
      間人，當時被告吳文郁要求180 萬之退股金，被告甲○○
      則說公司不願意給這麼多，後來就各讓一步，但後來被告
      甲○○有給伊20萬支票1 張作為協調費用。另被告吳文郁
      有給伊2張支票分別為20萬與10 萬向伊借錢等語（參本院
      卷第126頁至第127頁），核與證人吳文郁於本院審理時所
      證：當初協調退股時，被告甲○○希望能以105 萬元解決
      ，證人陳桂玉則居中協調要伊退讓，後來伊有拿2 張支票
      共30萬元向證人陳桂玉調現等語（參本院卷第163頁至第1
      64頁）相符。雖證人陳桂玉於偵查中係證稱：51號及57號
      支票（合計30萬元），係協調退股費用，55號支票則係被
      告吳文郁持向伊調現而支付云云（參交查188號卷第127頁
      ），惟與其於本院審理時所述不符，且查本案8 紙支票中
      ，被告吳文郁迭於偵查及本院審理時一致供稱：本案伊並
      未取得51號及58號支票，其餘6張面額共105萬元之支票，
      伊都有收到，但6張中有2張為法院假處分而無法提示，伊
      收到的支票背面都是蓋伊同一枚印章等語（參交查188 號
      卷第54頁、第167頁、本院卷第164頁、第166 頁）。再參
      以卷附6紙已提示之支票影本背面，其中除51號及58 號支
      票外，其餘52、54、55、57號支票背面，均蓋有相同「吳
      文郁」印文。而58號支票係被告甲○○蓋用被告吳文郁印
      章後交親戚詹淯翔取得後使用，則該紙支票顯可排除係被
      告吳文郁收受而為退股金之一部分，應可認定。至其餘 7
      紙支票，其中52號、54號及遭假處分之56號、59號支票，
      被告吳文郁自承為其取得後轉讓或遭本院假處分，為被告
      吳文郁所自承，且與該等支票提示人即證人吳一雄、李裕
      隆所證述之情節相符，亦堪認此4 紙支票亦係被告吳文郁
      因退股金而收受之支票無訛。然上揭52號、54號、56號、
      59號支票面額共計僅75萬元，與被告吳文郁所應取得之10
      5萬元，尚短缺30 萬元。衡情，被告吳文郁已從原欲退股
      之金額180萬元，經協調後降至105萬元，若非有其他原因
      ，被告吳文郁與被告甲○○或證人陳桂玉間理應無可能由
      被告吳文郁再交付支票予陳桂玉或甲○○，而致自己實際
      取得退股金額又較105 萬元為低。則除上述明確去向之支
      票外，所餘51號（20萬元）、55號（20萬元）、57號（10
      萬元）3紙支票，確實應有其中2張為被告吳文郁因退股取
      得，而其中55號、57號支票背面之背書印文，亦與52號、
      54號相同已如前述，則上揭55號及57號支票應為被告吳文
      郁因退股而取得，亦堪認定。從而，依前述客觀證據，應
      認證人陳桂玉及被告吳文郁於本院審理之陳述，較屬可信
      而足憑採。本案8張支票，以52號、54號、55號、56號、5
      7號、59號合計面額為105萬元之6 紙支票，為被告吳文郁
      因退股而取得，且其中55號、57號支票係交陳桂玉調現而
      由被告吳文郁背書後轉讓予證人陳桂玉等情，應堪認定。
    (四)是綜上客觀證據可知，本案澧昇公司所開出之8 張支票，
      其中52號、54號、55號、56號、57號、59號等6 紙支票確
      係被告吳文郁取得而為退股之金額；51號支票則為證人陳
      桂玉因協調被告吳文郁與澧昇公司間退股事宜而取得；58
      號支票則為被告甲○○取得，且未交予被告吳文郁或證人
      陳桂玉一情，應堪認定。被告甲○○雖仍以前詞為辯，惟
      證人乙○○已於偵查及本院審理時均證稱：被告甲○○出
      面協調結果，係稱被告吳文郁退股金額為135 萬元，並未
      提及有人參與協調須協調費用，所以才會開立本案8 張支
      票，亦不知135萬元有所謂協調費用等語明確（參交查188
      號卷第136頁、第138頁至第139頁、本院卷第117頁）；而
      證人陳桂玉已明確證述本案僅有其1 人參與居中協調，並
      無他人，已如前述，且被告甲○○於偵查中亦從未提及尚
      有「阿龍」參與協調並取得協調費用，是此關於「阿龍」
      參與協調而要求10萬元費用部分，已難以採信。此部分關
      於58號支票10萬元部分，既非被告吳文郁取得而為退股金
      額，又非確有他人出面參與協調而確實支出作為協調費用
      ，被告甲○○將之作為退股金額而向澧昇公司報開支票供
      己使用，其有詐欺澧昇公司10萬元之犯行，應堪認定。而
      證人吳文郁於本院審理時亦證稱：之前確有交付1 印章予
      被告甲○○使用，但58號支票伊並未經手，亦未同意蓋章
      ，票背印章並非伊所蓋等語（參本院卷第165 頁）。而被
      告甲○○則自承58號支票背面印文為其所蓋等語，則被告
      甲○○確有盜用上揭被告吳文郁之印章為背書，致生損害
      於被告吳文郁，而有偽造文書之犯行。又民間一般以他人
      票據持以行使，收受票據之人不可能收受背書不連續之票
      據，而證人詹淯翔於偵查中亦證稱：被告甲○○告以係吳
      老師的票等語（參偵188號卷第196頁）明確。則證人詹淯
      翔顯誤信為被告吳文郁真正背書而收受，並交付10萬元現
      金予被告甲○○，亦堪認定，被告甲○○有上揭詐欺及行
      使偽造私文書之犯行明確，自應依法論科。
二、按在支票背面盜用他人真正印章，被盜用之印章並非偽造，
    然背書部分，在票據法上係表示對支票負擔保責任之意思，
    為法律規定之文書，並非依習慣表示一定用意之證明，而其
    此項行為，足以生損害於他人，應成立偽造私文書罪（最高
    法院70年台上字第2162號判例、79年度台上字第3443號裁判
    參照）。是核被告甲○○所為，係犯刑法第339條第1項詐欺
    取財罪、同法第216條、第210條之行使偽造私文書罪。被告
    甲○○盜用吳文郁印章之犯行，偽造私文書之犯行之部分行
    為；其偽造私文書之低度行為復為嗣後行使之高度行為所吸
    收，均不另論罪。被告甲○○以一行為同時行使偽造私文書
    及詐欺詹淯翔，應依想像競合犯之例，從較重之行使偽造私
    文書罪處斷。被告甲○○向澧昇公司訛稱上開58號支票之10
    萬元亦係被告吳文郁退股費用所犯詐欺與偽造被告吳文郁背
    書所犯行使偽造私文書二罪，犯意各別，行為互殊，應分論
    併罰。爰審酌被告甲○○為澧昇公司出面協調股東退股事宜
    ，竟欺罔公司退股金額，致公司遭受損害，惟詐得之金額僅
    10萬元，犯罪之手段、動機、目的、公司所受之損害，及犯
    罪後仍一再否認犯行等一切情狀，分別量處如主文所示之刑
    ，並均諭知易科罰金之折算標準，及定其應執行刑，並諭知
    易科罰金之折算標準。至被告甲○○蓋用於58號支票之印章
    所生之印文既屬真正，即不在刑法第219 條應沒收之列，而
    無庸諭知沒收，併此敘明。
乙、被告甲○○、吳文郁無罪及被告甲○○不另為無罪諭知部分
    ：
壹、公訴意旨另以：
一、被告甲○○係澧昇養殖場股東，綜理財務收支及養殖場成立
    等事務，為從事業務之人。嗣因澧昇養殖場短缺資金，乃經
    股東討論決議，推由具股東身分之澧昇養殖場名義負責人即
    告訴人李建興出面向合作金庫銀行股份有限公司花蓮分行（
    以下簡稱合作金庫），貸款900萬元以供養殖場使用，其中3
    00萬元為信用貸款，並由養殖場之股東乙○○及林允長擔任
    連帶保證人。迄告訴人李建興辦妥貸款手續後，隨即將合作
    金庫核貸撥款帳戶之存摺及印章，均交由負責財務之被告甲
    ○○保管、使用。又合作金庫於94年12月20日核撥第一筆貸
    款600萬元至前開帳戶後，甲○○旋取走其中170萬元以支付
    養殖場之應付款項，另交付其中430 萬元予股東所決議之新
    任財務負責人員乙○○保管。嗣合作金庫於95年1月3日核撥
    第二筆貸款300 萬元至前開帳戶，詎被告甲○○竟基於意圖
    為自己不法所有之概括犯意，隱瞞合作金庫已撥款300 萬元
    之事實，而自95年1月3日起至同年2月14 日止，連續提領現
    金及轉帳總計達290萬元，除將其中47萬5818 元用於養殖場
    之支出外，其餘242萬4182 元均未交付乙○○保管或用於養
    殖場之資金支出，而悉數侵占入己，因認被告甲○○涉犯刑
    法第336條第2項之業務侵占罪嫌等語。
二、被告吳文郁前為澧昇養殖場股東，被告甲○○受澧昇公司委
    託，與吳文郁簽定吳文郁所有澧昇養殖場股份10股之買賣契
    約後，渠等明知雙方約定之買賣總價僅為105 萬元，竟共同
    基於為自己不法所有之犯意，於95年8月19日及同年月21 日
    ，由被告甲○○向澧昇公司董事長乙○○訛稱上開股份總價
    額為135 萬元，致使乙○○陷於錯誤，而簽發如附表所示支
    票8紙交由被告甲○○，被告甲○○除將其中51號、52號、5
    4、55號、57號、59號6張支票交付被告吳文郁作為支付被告
    吳文郁上開買賣股份之價金外，並由被告吳文郁則另分得56
    號支票之支票1 紙，因認被告甲○○、吳文郁共同涉犯刑法
    第339條第1項之詐欺取財罪嫌等語。
貳、按犯罪事實應依證據認定之，無證據不得認定犯罪事實，刑
    事訴訟法第154條第2項定有明文。次按認定犯罪事實所憑之
    證據，雖不以直接證據為限，間接證據亦包括在內；然而無
    論直接或間接證據，其為訴訟上之證明，須於通常一般之人
    均不致有所懷疑，而得確信其為真實之程度者，始得據為有
    罪之認定，倘其證明尚未達到此一程度，而有合理之懷疑存
    在時，事實審法院復已就其心證上理由予以闡述，敘明其如
    何無從為有罪之確信，因而為無罪之判決，尚不得任意指為
    違法；又認定不利於被告之事實，須依積極證據，苟積極證
    據不足為不利於被告事實之認定時，即應為有利於被告之認
    定，更不必有何有利之證據。（最高法院76年台上字第4986
    號、30年上字第816 號判例參照）。又告訴人之告訴，係以
    使被告受刑事訴追為目的，是其陳述是否與事實相符，仍應
    調查其他證據以資審查，若被害人之陳述並無瑕疵，就其他
    方面調查又與事實相符，固足採為科刑之基礎，倘其陳述尚
    有瑕疵，則在未究明事實真象前，遽採為論罪科刑之根據，
    即難認為適法（最高法院52年度台上字第1300號、61年度台
    上字第3099號判例參照）。
一、關於被告甲○○涉犯業務侵占罪部分：檢察官認被告甲○○
    涉犯業務侵占犯行，無非係以告訴人李建興之指訴、證人乙
    ○○、林允長、鄭振國之證述、合作金庫分戶交易明細及相
    關傳票、支出明細表、估價單、請款明細表、臺灣土地銀行
    入戶電匯申請書、郵政國內匯款執據、免用發票收據、統一
    發票、95年7月31 日支出證明單、台灣銀行匯出匯款回條聯
    及94年12月估價單各1紙、台新國際商業銀行95年1月16日國
    內匯款申請書、光豐地區農會客戶往來交易明細表、免用統
    一發票收據、合作金庫授信戶結案資料查詢單及放款帳務資
    料查詢單、泰清鐵材有限公司銷貨客戶日期明細表等為主要
    論據。訊據被告甲○○固坦承所貸得之300 萬元確為伊所提
    領，惟堅詞否認有何業務侵占犯行，辯稱：養殖場係伊一手
    建立，在這過程中因資金不足，曾一直借錢，在簽合資契約
    書時伊就有提出支出明細表及股權結構表，是經過股東認可
    的，持有的股數與支出明細表的金額是有關連的，合資契約
    書是確認養殖場各股東的持股，伊提領的錢均用於支付養殖
    場費用，至存入自己有限責任花蓮第一信用合作社美崙分社
    0000000000號帳戶（以下簡稱一信帳戶）之155 萬元，因該
    帳戶本即係用來收受股款及澧昇公司支出，並無侵占犯行等
    語。經查：
    (一)澧昇養殖場曾於94年8月20 日召開「澧昇養殖場（公司）
      創立會會議」，就養殖場工程進度及建設經費收支報告：
      迄94年8月20日止澧昇公司工程及開辦支付總額為27,133,
      661元，而其中尚有3,996,000元為尚未支付之款項。該會
      議並通過養殖場資金缺口補足，以股東李建興之原住民身
      分辦理原住民經濟產業貸款900 萬元以支付工程款及週轉
      金等情，此有該次會議紀錄及其附件在卷可稽（參交查52
      號卷第172頁、第180頁）。而該次會議包括被告甲○○、
      吳文郁、證人乙○○、鄭振國均有參與，亦有簽到名冊可
      按（參交查52號卷第174 頁），該收支報告情況，即均應
      為乙○○等人知悉而非事後憑空捏造。足見，本案所以以
      李建興名義向銀行貸款900 萬元時，應係澧昇養殖場至少
      尚有前揭尚未支付款項3,996,000 元之資金缺口，及澧昇
      養殖場已因資金缺乏而無法再繼續相關工程建設。而以李
      建興名義向合作金庫貸款之900萬元，第一筆600萬元撥款
      ，除其中170萬元作為支付工程款項外，其餘430萬元則交
      證人乙○○保管，為證人乙○○所不否認，則顯然上開17
      0萬元亦不足清償近399萬餘之工程款。
    (二)被告甲○○於偵查提出94年12月24日至95年4月30 日間支
      付款明細1份證明該期間內共支付4,080,356元，而該支付
      明細，證人吳文郁於本院審理時證稱：這些工程的部分，
      有關於第1、2、3、4、5、6、7、9、10、11、13、14項部
      分，確實有此部分之工程，但金額伊並不清楚。第8、 12
      、15及16項以下伊不了解，惟第12項任何工程一定要有水
      電材料，但此項並沒有細項，所以伊不清楚，第24項的部
      分伊知道張福來有到漁場去工作語（參本院卷第166 頁）
      ，核與證人乙○○、林允長於偵查中證稱：被告甲○○所
      列舉94年12月24日至95年4月30日之支付款明細表第1至第
      19項、第20、22、23、24項確實有這些開銷，其中第10、
      11、12、15、23、24項應該是在95年1月3日以後實際支付
      等語（參交查52號卷第167 頁），就確實有此部分工程項
      目證述大致相符。顯見被告甲○○上開明細，應非臨訟捏
      虛杜撰。而告訴人李建興雖一再指訴第二筆貸款300 萬元
      為被告甲○○侵占云云，惟該筆貸款其中一筆於95年1月9
      日匯款17萬元予證人林允長，償還林允長前為養殖場繳付
      費用開立票據，亦為證人林允長於偵查中證述無訛（參交
      查52號卷第168 頁），而證人乙○○亦證稱：被告甲○○
      所列上揭94年12月24日至95年4月30 日間支付款明細只有
      其中第4項（6萬元）由其所保管之430 萬元支付等語。則
      綜上可知，上揭明細既並非捏虛，而從前開經股東在場確
      認之創立會報告養殖場資金缺口及堪採信之被告甲○○94
      年12月24日至95年4月30 日支付款明細，總計養殖場所應
      支付之金額已高達近800 萬元，已遠超過被告甲○○所取
      得之第一筆貸款170萬元及第二筆貸款300萬元，是被告甲
      ○○辯稱：是項金額均已支付養殖場費用，並無侵占等語
      ，即非全然不可採信。況告訴人李建興於偵查中亦坦承錢
      的事情，並不清楚等語（參交查52號卷第156 頁），則告
      訴人之指訴是否屬實，已非無疑。再者，本案900 萬元貸
      款借據，均經告訴人李建興簽名為借款人，證人乙○○、
      林允長簽名擔任連帶保證人，此有合作金庫借據2 紙在卷
      可稽，則告訴人、證人乙○○證稱不知貸款核撥云云，實
      難採信。
    (三)至被告甲○○雖於前揭300萬元貸款核撥後，將其中155萬
      元存入自己一信帳戶，惟證人乙○○於本院審理時證稱：
      該帳戶確係被告甲○○用來收受股東股金之帳戶，伊亦曾
      多次匯款至該一信帳戶等語（參本院卷第121 頁）。經本
      院調取被告甲○○該帳戶往來明細查核後，確有證人乙○
      ○多筆匯款無訛（參本院卷第97頁至第100 頁），足見被
      告甲○○上揭辯解，即非全然不可採信。是綜上所述，被
      告甲○○所提出之澧昇養殖場各項支出明細，或經股東開
      會時確認或經本院調查結果並非捏虛，自堪憑採，而由實
      際支出之金額既遠逾被告甲○○自900萬元貸款中取得之4
      70萬元，及被告甲○○一信帳戶確用供收受股東股金之用
      ，則被告甲○○辯稱：貸款取得之金錢均用於支付款項，
      及至存入自己一信帳戶之155 萬元，亦係用供澧昇公司支
      出等語，即堪採信。此外，亦查無其他積極證據足資證明
      被告甲○○確有侵占前揭900 萬元貸款之犯行，本罪疑唯
      輕之法則，自應為被告甲○○此部分有利之認定，並為無
      罪之諭知。
二、關於被告甲○○、吳文郁共同涉犯詐欺罪部分：檢察官認被
    告2 人共同涉犯詐欺犯行，無非係以被告甲○○、吳文郁之
    供述、證人陳桂玉之證述及支票影本、存根影本、澧昇公司
    合資契約書、95年10月1 日股東會議紀錄、前揭有限責任花
    蓮第一信用合作社、臺灣郵政股份有限公司花蓮郵局函為主
    要論據。訊據被告甲○○、吳文郁均堅詞否認有何共同詐欺
    犯行，被告甲○○辯稱：確有請證人陳桂玉出面協調，並因
    此交付20萬元支票1 紙作為報酬，澧昇公司當時亦知情；被
    告吳文郁辯稱：伊係向澧昇公司退股，原係要求180 萬元，
    後因協調已退讓為105 萬元，若要取得更高金額，伊只須提
    高退股金額即可，何須以詐騙方式取得澧昇公司30萬元，至
    被告甲○○如何陳報澧昇公司，伊亦不知情等語。經查：
    (一)關於證人陳桂玉確有出面協調本案被告吳文郁向澧昇公司
      退股一情，已如前述，且證人陳桂玉亦確實因此自被告甲
      ○○處取得51號支票而兌現20萬元，亦據證人陳桂玉於本
      院結證明確，復有該51號支票之提示兌領資料在卷可稽，
      則本案被告甲○○既受澧昇公司委任負責協調，因協調過
      程商請他人參與而因此支付協調費用，亦應屬協調退股而
      生之必要花費，且證人陳桂玉確有出面協調一情既屬明確
      ，則被告甲○○將51號支票交付予證人陳桂玉而向公司陳
      報此部分之費用，即難認其有何詐欺澧昇公司之犯意。惟
      此部分與被告甲○○前揭有罪部分，係同一行為，爰不另
      為無罪之諭知。
    (二)被告吳文郁原即為澧昇養殖場股東，嗣於95年間要求退股
      180 萬元後，係由被告甲○○代表澧昇公司前往協調退股
      金額，被經協調後以105 萬元達成協議，除據被告甲○○
      、吳文郁分別供承在卷外，核與證人陳桂玉所證述之情節
      亦屬相符，且有股份買賣契約書、合資契約書、支票影本
      6 張在卷可稽，自堪認定。而被告吳文郁既要求退股，自
      係希望澧昇公司之退股金額能越高越能符其期待。而嗣後
      經協調結果，已與被告吳文郁原先期待有落差，若被告吳
      文郁認退股金額過低，大可合法加以壓縮退讓程度而取得
      較高之金額，衡情被告吳文郁實無同意降低退股金額後，
      又就退股金額與被告甲○○共同詐騙澧昇公司提高實際退
      股金額如此損人又不利己之動機。況股份買賣契約書中明
      確記載被告吳文郁退股金額為105元（按：係105萬元之誤
      載），而經核被告吳文郁所供退股之6 紙支票，均有其相
      同印章蓋用之背書，堪認被告吳文郁確以105 萬元退股，
      並取得本案除51號、58號外之6 張支票，已如前述。苟被
      告吳文郁確有意提高退股金額，應無需捨合法途徑自損利
      益後又白紙黑字簽立股份買賣契約而自曝詐欺嫌疑。此外
      ，復查無其他積極證據足認被告吳文郁確有與被告甲○○
      共同詐欺之犯意及犯行，是本罪疑唯輕之法則，自應為被
      告吳文郁有利之認定。從而，被告吳文郁上開共同詐欺之
      犯行，既不能證明，本院自應為無罪之諭知，以免冤抑。
據上論斷，應依刑事訴訟法第299條第1項前段、第301條第1項，
刑法第339條第1項、第216條、第210條、第55條、第41條第1 項
前段、第51條第5款，刑法施行法第1條之1，判決如主文。
本案經檢察官孫源志到庭執行職務。
中    華    民    國    98    年     5    月    21    日
                  刑事第二庭    審判長法  官  陳世博
                                      法  官  陳月雯
                                      法  官  林恒祺
以上正本證明與原本無異。
如不服本判決應於收受送達後10日內向本院提出上訴書狀，並應
敘述具體理由。其未敘述上訴理由者，應於上訴期間屆滿後20日
內向本院補提理由書 (均須按他造當事人之人數附繕本) 「切勿
逕送上級法院」。告訴人或被害人如對於本判決不服者，應具備
理由請求檢察官上訴，其上訴期間之計算係以檢察官收受判決正
本之日期為準。
中    華    民    國    98    年    5     月    22    日
                                      書記官  邱曉薇
附錄本判決論罪之法律條文：
中華民國刑法第339條
意圖為自己或第三人不法之所有，以詐術使人將本人或第三人之
物交付者，處5年以下有期徒刑、拘役或科或併科1千元以下罰金
。
以前項方法得財產上不法之利益或使第三人得之者，亦同。
前二項之未遂犯罰之。
中華民國刑法第216條
行使第 210 條至第 215 條之文書者，依偽造、變造文書或登載
不實事項或使登載不實事項之規定處斷。
中華民國刑法第210條
偽造、變造私文書，足以生損害於公眾或他人者，處 5 年以下有
期徒刑。
附表：
┌─┬──────┬──────┬──────┬────┬───┬──────┐
│編│支票編號    │乙○○交付  │票載發票日  │支票面額│受款人│提示人      │
│號│            │甲○○之日期│            │（新臺幣│      │            │
│  │            │            │            │）      │      │            │
├─┼──────┼──────┼──────┼────┼───┼──────┤
│1 │HL0000000號 │95年8月19日 │95年9月30日 │20萬元  │吳文郁│陳桂玉      │
├─┼──────┼──────┼──────┼────┼───┼──────┤
│2 │HL0000000號 │同上        │95年11月30日│20萬元  │同上  │吳一雄（係吳│
│  │            │            │            │        │      │文郁交付）  │
├─┼──────┼──────┼──────┼────┼───┼──────┤
│3 │HL0000000號 │同上        │96年1月31日 │20萬元  │同上  │李裕隆（係吳│
│  │            │            │            │        │      │文郁交由林秀│
│  │            │            │            │        │      │琴再轉交提示│
│  │            │            │            │        │      │）          │
├─┼──────┼──────┼──────┼────┼───┼──────┤
│4 │HL0000000號 │同上        │96年3月31日 │20萬元  │同上  │陳桂玉（係吳│
│  │            │            │            │        │      │文郁交付）  │
├─┼──────┼──────┼──────┼────┼───┼──────┤
│5 │HL0000000號 │同上        │96年5月31日 │20萬元  │同上  │為本院假處分│
├─┼──────┼──────┼──────┼────┼───┼──────┤
│6 │HL0000000號 │同上        │95年8月31日 │10萬元  │同上  │陳桂玉（係吳│
│  │            │            │            │        │      │文郁交付）  │
├─┼──────┼──────┼──────┼────┼───┼──────┤
│7 │HL0000000號 │同上        │95年10月31日│10萬元  │同上  │林鄭美子（係│
│  │            │            │            │        │      │甲○○交由詹│
│  │            │            │            │        │      │淯翔再交由林│
│  │            │            │            │        │      │國祥再轉交林│
│  │            │            │            │        │      │鄭美子提示）│
├─┼──────┼──────┼──────┼────┼───┼──────┤
│8 │HL0000000號 │95年8月21日 │96年7月31日 │15萬元  │同上  │為本院假處分│
└─┴──────┴──────┴──────┴────┴───┴──────┘


司法院資訊處製作；財團法人民間司法改革基金會備份。
